【裁判字號】    98,訴,2142
【裁判日期】    990310
【裁判案由】    返還土地 等
【裁判全文】
臺灣高雄地方法院民事判決              98年度訴字第2142號
原      告  乙○○
訴訟代理人  蕭永宏律師
被      告  丁○○
訴訟代理人  周俊源律師
上列當事人間返還土地等事件，本院於民國99年2 月24日言詞辯
論終結，判決如下：
    主      文
原告之訴及假執行之聲請均駁回。
訴訟費用由原告負擔。
    事實及理由
壹、程序部分：
    按訴狀送達後，原告不得將原訴變更或追加他訴。但請求之
    基礎事實同一、及擴張或減縮應受判決事項之聲明者，不在
    此限，民事訴訟法第255 條第1 項第2 、3 款分別定有明文
    。查原告最初起訴聲明為：(1)被告應將坐落高雄縣美濃鎮○
    ○○段4165之6 地號土地（以下稱系爭土地）上房屋拆除，
    將面積143 平方公尺土地交還給原告。並給付原告新台幣（
    以下同）1 萬2000元，及自民國98年10月1 日起至返還上開
    土地之日止，按月給付原告200 元；(2)願供擔保請准宣告假
    執行（參見本院卷第3 頁）。嗣經本院就系爭土地進行勘驗
    並委請地政機關實施測量後，原告乃於99年1 月27日具狀變
    更訴之聲明為：(1)被告應將系爭土地如附圖所示A 部分面積
    19平方公尺、B 部分面積48平方公尺，共計67平方公尺之地
    上物拆除，將土地交還予原告，並應給付原告5580元，及自
    98年10月1 日起至返還上開土地之日止，按月給付原告93元
    ；(2)願供擔保請准宣告假執行（見本院卷第102 頁）。查原
    告改以聲明請求將附圖所示編號AB部分拆除，係因本院委請
    地政機關實施測量後始得具體確認系爭土地上遭被告占用之
    範圍為何，乃屬民事訴訟法第256 條所規定補充或更正事實
    上或法律上陳述，尚非訴之變更追加。另就減縮金額部分則
    係基於同一不當得利請求權及請求被告返還占用系爭土地所
    受相當於租金利益之事實，性質上屬於減縮應受判決事項之
    聲明，核與前揭法條規定相符，應予准許。
貳、實體部分：
  一、原告主張：系爭土地為原告所有，前自80年起即遭訴外人
      即被告之父傅傳堯以在其上建築房屋之方式無權占用多年
      。嗣被告繼受取得系爭房屋後，仍拒不交還，致原告受有
      無法使用收益之損害。又系爭土地本為原告單獨向訴外人
      傅慶鎮所購得，並非與傅傳堯共同出資購買，且原告自始
      均未同意傅傳堯及被告使用系爭土地，另被告所出具土地
      使用同意書（參見本院卷第26頁，以下稱系爭同意書）其
      上原告及訴外人甲○○○之簽章均係傅傳堯所偽造，並非
      真正。是原告除得請求被告拆屋還地外，亦得請求被告返
      還自起訴前5 年起至拆屋還地時止相當於租金之利益。為
      此爰依所有物返還請求權及不當得利之法律關係提起本訴
      ，並聲明：(1)被告應將系爭土地如附圖所示A （19平方公
      尺）、B （48平方公尺）部分、共計67平方公尺之地上物
      拆除，並將該占用部分土地交還予原告，另應給付原告55
      80元，及自98年10月1 日起至返還上開土地之日止，按月
      給付原告93元；(2)願供擔保請准宣告假執行。
  二、被告則以：原告與傅傳堯為堂兄弟關係，先前因原告欲購
      買系爭土地但資金不足，遂由傅傳堯出資共同購得系爭土
      地，且僅由原告具名出面簽訂買賣契約，復以原告名義單
      獨辦理登記，因而取得超過其出資額比例之全部系爭土地
      。又因登記在傅傳堯名下土地少於其原始出資比例，故傅
      傳堯於72年間興建門牌號碼高雄縣美濃鎮○○○街5 號及
      7 號房屋（以下稱系爭房屋）時，即徵得居住在鄰地之原
      告同意，並與其他人共同簽立系爭同意書，允許由傅傳堯
      占用系爭土地部分面積用以興建房屋，故被告既為傅傳堯
      之繼承人，且因繼承取得系爭房屋所有權，自非無權占用
      等語資為抗辯，並聲明：(1)原告之訴駁回；(2)如受不利判
      決，願供擔保請准宣告免為假執行。
  三、兩造爭執與不爭執事項：
    (一)當事人不爭執部分：
      (1)原告前於72年6 月7 日與傅慶鎮簽訂不動產買賣契約書
        ，約定由原告以33萬2000元代價向傅慶鎮購買系爭土地
        與坐落高雄縣美濃鎮○○○段4165之4 地號共2 筆土地
        （參見本院卷第114 至115 頁），其後並由原告以前揭
        買賣為由，向高雄縣美濃地政事務所申請登記為系爭土
        地所有權人。又系爭土地自72年7 月起申報地價為每平
        方公尺380 元，嗣自96年1 月起申報地價為每平方公尺
        560 元。
      (2)系爭房屋前係傅傳堯於72年10月間鳩工興建，門牌號碼
        原係高雄縣美濃鎮○○街146 巷17號及同巷19號，嗣於
        83年9 月1 日分別整編為高雄縣美濃鎮○○○街5 號及
        同巷7 號（參見本院卷第25、82至83頁）。其後由被告
        因繼承取得該房屋所有權，被告現時雖未常住該址，但
        仍為系爭房屋實際占有人且時常前往察看。
      (3)系爭土地前經本院依職權前往勘驗並委請高雄縣美濃地
        政事務所人員進行測量，系爭房屋其中門牌號碼高雄縣
        美濃鎮○○○街5 號建物占用系爭土地範圍如附圖編號
        A 所示面積19平方公尺；另門牌號碼同巷7 號建物占用
        系爭土地範圍如附圖編號B 所示面積48平方公尺，合計
        占用面積為67平方公尺。
      (4)又系爭土地前經本院於98年12月30日前往勘驗，其位於
        興隆三街且緊鄰廣興街，面向6 米寬道路，兩側均有道
        路可供對外聯絡，周遭有廣興社區活動中心及三山國王
        廟，交通便利且生活機能良好（參見本院卷第75至81頁
        ）。
    (二)當事人爭執部分：
      (1)系爭土地是否確為傅傳堯與原告共同出資購買？
      (2)被告主張原告先前業已同意傅傳堯使用系爭土地，並執
        為占有系爭土地之合法權源，是否有據？
      (3)原告請求返還土地如有理由，則其所得請求相當於租金
        之不當得利數額為何？
  四、本院之判斷：
    (一)系爭土地是否確為傅傳堯與原告共同出資購買？
      (1)按當事人主張有利於己之事實者，就其事實有舉證之責
        任，民事訴訟法第277 定有明文。其次，主張法律關係
        存在之當事人，須就該法律關係發生所須具備之特別要
        件，負舉證之責任。準此，兩造針對原告先前確有以個
        人名義向傅慶鎮簽約購買系爭土地，其後再向地政機關
        將該土地辦理登記為原告單獨所有一節俱不爭執，有鑑
        於依土地法所為登記行為本即具有絕對真實之公信力，
        縱使登記有無效或得撤銷之原因，在該登記未塗銷以前
        ，其登記仍不失其效力，從而系爭土地現時乃登記原告
        為單獨所有權人，則原告自得本於所有人之地位行使權
        利。是被告既以系爭土地原係其父傅傳堯與原告共同出
        資購買為由執以抗辯，依法自應就該等情事之存在負有
        舉證責任，合先敘明。
      (2)查本件固經證人戊○○、丙○○均到庭證稱曾聽聞傅傳
        堯與原告共同購買系爭土地一事等語（參見本院卷第65
        及97頁），然審諸渠等此部分證述內容乃係分別聽聞訴
        外人傅溫香蘭（即傅傳堯之妻）、傅傳堯或原告之陳述
        後再為轉述，業為該2 人所是認在卷，顯見該等證人均
        非親自見聞或參與傅慶鎮與原告或傅傳堯彼此間買賣系
        爭土地過程之人，亦未能針對系爭土地實際交易內容、
        原告與傅傳堯2 人實際出資數額多寡、以及為何僅由原
        告登記為系爭土地所有權人等情詳予陳述，則渠等前揭
        證言是否確與事實相符而足堪證明被告所辯之詞為真，
        容非無疑。其次，倘傅傳堯前於72年間確有與原告共同
        出資購買系爭土地，若無其他特殊情事，自可於成立買
        賣當時共同具名擔任買受人，抑或請求原告應將系爭土
        地依雙方出資比例登記為分別共有，藉以釐清彼此間就
        系爭土地之權利關係，以杜爭議，實無逕將系爭土地全
        部所有權登記予原告所有、事後再由原告書立系爭同意
        書（有關系爭同意書之效力，詳後述）表示願將系爭土
        地交由傅傳堯使用之理。況縱令原告於購買系爭土地之
        際或有短缺資金、以致須由傅傳堯代為支應部分款項之
        情事，苟無積極事證足認傅傳堯亦有共同購買之意思，
        衡情宜解為傅傳堯與原告2 人另行成立金錢借貸關係，
        而未可徒以傅傳堯曾提供資金予原告用供購買系爭土地
        之情，即遽謂系爭土地果為傅傳堯與原告所共同購買。
        揆諸前揭說明，被告既未能就傅傳堯確有與原告共同出
        資購買系爭土地一節舉證以實其說，自難徒以其片面所
        辯之詞為據。
    (二)被告主張原告先前業已同意傅傳堯使用系爭土地，並執為
      占有系爭土地之合法權源，是否有據？
      (1)按私文書之真正，如他造當事人有爭執者，則舉證人應
        負證其真正之責，最高法院47年台上字第1784號著有判
        例。又當事人提出之私文書，必先證其真正而無瑕疵者
        ，始有訴訟法上之形式證據力，更須其內容與待證事實
        有關，且屬可信者，始有實質證據力之可言。至私文書
        通常如經他造否認，雖應由舉證人證其真正；但如係遠
        年舊物，另行舉證實有困難者，法院非不得依經驗法則
        ，並斟酌全辯論意旨，以判斷其真偽（最高法院85年度
        台上字第1837號判決意旨參照）。本件茲據被告提出系
        爭同意書影本1 份，擬用以證明原告先前確有同意傅傳
        堯占用系爭土地以供興建系爭房屋之事實。又原告雖否
        認該同意書形式上之真正，然此節業經證人戊○○、丙
        ○○具結證稱：渠等確有共同在系爭同意書上用印，且
        原告與同意書所載其他土地所有權人即傅傳真、傅溫蘭
        香等人亦有簽名等語屬實（參見本院卷第62至64、96至
        97頁）。再本院審諸系爭同意書簽立時間距今已近20餘
        年，有關文書原本保存是否妥善一節本有相當困難，復
        就該同意書所載內容與卷附系爭房屋使用執照（參見本
        院卷第25頁）交參以觀，適可推知係因系爭房屋坐落在
        系爭土地暨其鄰近坐落高雄縣美濃鎮○○○段4165之4
        、之5 、之7 及同段4166地號土地等5 筆土地，遂有由
        各該土地所有權人出具同意書以供傅傳堯申請興建系爭
        房屋使用執照等情無訛。是依前開說明，被告雖未能提
        出系爭同意書原本以供核對查閱，然本院仍認卷附同意
        書影本應屬真正，自得採為認定事實之依據。至原告雖
        提出另紙土地使用權同意書（參見本院卷第107 頁），
        主張該份同意書既未經原告蓋章且經人為劃線塗銷，可
        知被告所提出系爭同意書其上原告及甲○○○之印文應
        屬偽造，而原告亦未蓋章同意系爭同意書內容云云。惟
        本院細繹該2 份同意書所載內容既非完全相同（原告所
        提之土地使用同意書僅記載4 筆土地，並未包括高雄縣
        美濃鎮○○○段4165之4 地號土地），更未經全體土地
        所有權人蓋印表示同意，則原告所提出前開土地使用權
        同意書是否果能證明其上各該土地所有權人之最終真意
        ，洵非無疑。又縱使該份土地使用同意書內並無原告印
        文，至多僅堪證明原告未予同意該同意書所載內容，猶
        未可憑此率爾推認原告並未親自在系爭同意書蓋用印文
        之事實，故原告此部分主張實未足採。
      (2)職是，本件業經證人戊○○、丙○○2 人證述：因傅傳
        堯欲興建房屋，曾與渠等及原告確有共同商討使用土地
        事宜，眾人決定除由原告同意提供系爭土地外，另由其
        他人等提供坐落高雄縣美濃鎮○○○段4165之4 、之5
        之7 及同段4166地號等土地，均同意簽立系爭同意書允
        由傅傳堯占用該等土地等語綦詳，更與卷附前開系爭房
        屋使用執照內容互核相符，綜此足見原告先前確有同意
        傅傳堯使用系爭土地以供興建系爭房屋之情，至為明灼
        ，更不因甲○○○是否曾在系爭同意書上親自用印之情
        而異此認定。故被告既基於繼承而取得系爭房屋所有權
        ，並因而繼續占用系爭土地，且原告亦未提出事後另有
        其他終止傅傳堯或被告繼續使用系爭土地之事實為憑，
        則被告抗辯基於系爭同意書而有權占用系爭土地，應屬
        有據，至原告以被告係無權占有為由，訴請被告拆除系
        爭房屋占用系爭土地部分及返還所占用土地，並應給付
        相當於租金之不當得利云云，為無理由，應予駁回。
  五、綜上所述，原告主張依民法第767 條所有物返還請求權及
      不當得利之法律關係，請求被告應將系爭土地如附圖所示
      編號AB部分地上建物予以拆除後，將該占用土地返還予原
      告，另應給付原告5580元，及自98年10月1 日起至返還上
      開土地之日止按月給付原告93元，俱無理由，應予駁回。
      又原告之訴既經駁回，其假執行之聲請亦失所附麗，應併
      予駁回。
  六、本件事證已臻明確，兩造其餘主張及攻擊防禦方法與證據
      ，經本院斟酌後，與本件判決結果已不生影響，故不一一
      論列，兩造另聲請調查之證據亦無必要，均附此敘明。
  七、結論：原告之訴為無理由，依民事訴訟法第78條，判決如
      主文。
中    華    民    國    99    年    3     月    10    日
                  民事第六庭   法   官  陳明呈
正本係照原本作成。
如不服本判決，應於送達後20日內，向本院提出上訴狀並表明上
訴理由，如於本判決宣示後送達前提起上訴者，應於判決送達後
10日內補提上訴理由書（須附繕本）。
中    華    民    國    99    年    3     月    10    日
                                書記官  劉音利

司法院資訊處製作；財團法人民間司法改革基金會備份。
